最高法院民事判決　　　　　　九十六年度台上字第一一九八號
上　訴　人　乙○○
訴訟代理人　蔡文斌律師
　　　　　　曾靖雯律師
　　　　　　王建強律師
　　　　　　鄭瑞崙律師
　　　　　　黃致穎律師
　　　　　　江信賢律師
　　　　　　蔡麗珠律師
被 上訴 人　甲○○
訴訟代理人　李勝雄律師
上列當事人間請求履行契約等事件，上訴人對於中華民國九十五
年十一月七日台灣高等法院台南分院第二審更審判決（九十五年
度重上更(一)字第五號），提起上訴，本院判決如下：
    主  文
原判決除假執行部分外廢棄，發回台灣高等法院台南分院。
    理  由
本件上訴人主張：伊於民國八十八年五月十五日以新台幣（下同
）五千三百十萬元，向被上訴人買受其所有之訴外人主人廣播電
台股份有限公司（下稱主人廣播電台）六○％股權，依讓渡契約
書之約定，被上訴人應於同年月十八日將股權移轉登記予伊。詎
被上訴人僅移轉四○％股權，其餘二○％股權則違約迄未移轉，
依該讓渡契約書第三條之約定，應給付伊五千萬元違約金。爰求
為命被上訴人給付三千萬元本息之判決（按上訴人起訴請求被上
訴人給付三千萬元本息，第一審判決命被上訴人給付一千萬元本
息，駁回上訴人其餘之訴。上訴人對其不利部分之判決未聲明不
服，惟於原審擴張請求其餘二千萬元違約金本息）。
被上訴人則以：兩造簽訂讓渡契約書後，始悉轉讓股數若超過該
事業之總持股數五○％者，行政院新聞局將不許可，雙方乃另合
意變更為由伊讓渡四○％股權。伊已依約履行完畢，自無違約情
事。上訴人請求伊給付違約金，即屬無理等語，資為抗辯。
原審廢棄第一審所為上訴人勝訴部分之判決，改判駁回上訴人該
部分之訴，並駁回上訴人在第二審擴張之訴，係以：兩造並不爭
執被上訴人將主人廣播電台六○％股權（三百萬股）出賣予上訴
人，並簽訂讓渡契約書，約定被上訴人應於八十八年五月十八日
前向經濟部申請股權變更登記。如一方違約，應賠償他方違約金
五千萬元。惟嗣被上訴人於同年六月四日簽交「收款及申明書」
予上訴人，就原應一次移轉六○％股權之約定，已變更為：於八
十八年六月四日先辦理移轉四○％，八十九年一月一日再移轉其
餘二○％之股權，違約罰則如舊等事實。又因廣播電視法第十四
條第一項有關股權轉讓應經新聞局許可之規定，並非強制禁止規
定，其股權轉讓縱未經新聞局許可，仍屬有效。故依讓渡契約書
第一條「付款方式」第項、第項之約定，系爭以買賣「廣播
電台股份」為標的之讓渡契約，附有以經「新聞局報備核准」始
生效力之停止條件。是以被上訴人依「收款及申明書」之協議，
就其中四○％股權部分之移轉，因已於八十八年七月三十一日完
成「新聞局報備核准」程序之停止條件，自生效力。其他受限於
廣播電視法令規定（不得轉讓超過五○％股數）而未能移轉之二
○％股權之買賣，因未得新聞局核准，其停止條件不成就而不生
效力。兩造原訂契約因違反法令，即有變更轉讓股權由六○％至
四○％之必要。參諸雙方於八十八年十月二十九日所簽立之「收
款證明書」，僅就上訴人購得之四○％股權部分，約定如何給付
其尾款以觀，可見該「收款證明書」係兩造就原出賣股數「合意
變更」為四○％之書面協議。被上訴人未移轉其他二○％股權予
上訴人，自不構成違約。則上訴人請求（及擴張請求）被上訴人
給付違約金，即屬無理，不應准許等詞，為其判斷之基礎。
按解釋契約，固須探求當事人立約時之真意，不能拘泥於契約之
文字，但契約文字業已表示當事人真意，無須別事探求者，即不
得反捨契約文字而更為曲解（本院十七年上字第一一一八號判例
參照）。又解釋契約固屬事實審法院之職權，惟其解釋如違背法
令或有悖於論理法則或經驗法則，自非不得以其解釋為不當，援
為上訴第三審之理由（本院八十三年台上字第二一一八號判例參
照）。依系爭讓渡契約書關於：甲方（被上訴人）持有主人廣播
電台之股份計三百萬股，讓渡出售給付乙方（上訴人）；……
甲方於八十八年五月十八日須向經濟部變更股東名冊列名乙方股
東占百分之六十股權，並當日提出送件，乙方須付甲方二千一百
五十五萬元。俟經濟部核准主人廣播電台變更登記列有乙方股
東名冊核准後，乙方須付甲方一千萬元。甲方得於公司變更登
記後三日，向主管機關新聞局提出股東變更名冊報備，經新聞局
函復准予報備後當日，乙方得付清尾款等約定，已見被上訴人所
讓售之三百萬股權，並未附有「新聞局報備核准」之停止條件；
且新聞局又未否准超過五○％股權之讓渡（一審卷九五頁）。而
兩造其後另訂之「收款及申明書」，係協議於同年六月四日先辦
理變更列入上訴人等股東名冊占四○％股權；八十九年一月一日
第二次再行變更列入股東名冊占二○％（同上卷九頁）。八十八
年十月二十九日訂立之「收款證明書」（一審補字卷一○頁），
亦僅就上開「收款及申明書」所訂其中四○％股權交易，約明其
付款事宜等，至就其餘二○％股權之交易，並未見雙方為任何之
約定。再者，廣播電視法第十四條第一項有關股權轉讓應經新聞
局許可之規定，並非強制禁止規定，其股權轉讓縱未經新聞局許
可，仍屬有效，既為原審所認定。則原審未說明其理由依據，逕
為系爭讓渡契約書附有主管機關核准之停止條件，讓渡股權超過
五○％部分，違反強制規定，不生效力，未經新聞局核准，兩造
即有變更讓渡股權由六○％至四○％之必要；兩造已協議僅讓渡
四○％股權，及被上訴人並無違約之認定，而為上訴人敗訴之判
決，不僅與系爭讓渡契約書及「收款及申明書」之約定不符，且
有判決不備理由之違誤，更有理由前後矛盾之違法。其次，原審
既認定兩造已合意將系爭讓渡契約所讓渡之股權由六○％降為四
○％，卻又將訴外人劉士豪、劉力元等人自被上訴人受讓之九‧
九五％股數計入上訴人實際取得之股權數（原判決三三頁），其
理由及依據何在？倘兩造確已合意將原股權之讓渡由六○％降為
四○％，何以被上訴人除已辦妥移轉之四○％外，猶須實際上再
移轉該九‧九五％股權數？凡此與兩造間是否確已將原六○％之
股權讓渡合意降為四○％之認定，所關頗切。原審未遑詳予調查
審認，即為上訴人不利之判決，自嫌速斷。上訴論旨，指摘原判
決不當，求予廢棄，非無理由。
據上論結，本件上訴為有理由。依民事訴訟法第四百七十七條第
一項、第四百七十八條第二項，判決如主文。
中　　華　　民　　國　九十六　年　　五　　月  三十一  日
                      最高法院民事第四庭
                          審判長法官  陳　碧　玉
                                法官  王　仁　貴
                                法官  劉　靜　嫻
                                法官  吳　謀　焰
                                法官  李　寶　堂
      本件正本證明與原本無異
                                      書  記  官
中　　華　　民　　國　九十六　年　　六　　月 　十二 　日
                                                H
